【裁判字號】    97,訴,303
【裁判日期】    981030
【裁判案由】    清償債務
【裁判全文】
臺灣苗栗地方法院民事判決               97年度訴字第303號
原      告  甲○○
訴訟代理人  丙○○
被      告  丁  ○
訴訟代理人  陳恩民律師
            魏翠亭律師
上列當事人間請求清償債務事件，本院於98年10月22日言詞辯論
終結，判決如下：
    主  文
原告之訴及假執行之聲請均駁回。
訴訟費用由原告負擔。
    事實及理由
一、按臺灣地區人民與大陸地區人民間之民事事件，除本條例另
    有規定外，適用臺灣地區之法律。大陸地區人民相互間及其
    與外國人間之民事事件，除本條例另有規定外，適用大陸地
    區之規定，臺灣地區與大陸地區人民關係條例第41條定有明
    文。經查，本件原告與被告丁○同為大陸地區人民，其等相
    互間因委任關係所生之民事事件，即應以大陸地區法律為準
    據法，先予敘明。
二、原告主張：原告與被告丁○均為大陸人士，被告丁○與葉瑞
    （原告訴請葉瑞全清償債務事件另案以97年度訴字第226 號
    裁判終結）結婚後，尚未取得我國國籍。被告丁○之母與原
    告之岳母為堂姊妹關係，其深知原告在大陸從事漁貨販售生
    意，與台灣客戶素有往來，遂央求原告之岳母要求原告將生
    意分與被告夫妻做。原告遂於民國94年12底起委託被告夫妻
    代為收取原告販售與台灣客戶漁貨之應收款。因兩岸尚不能
    通匯，故由被告夫妻提供其等在台灣所開設銀行帳戶告知原
    告後，由原告提供與台灣客戶，該台灣客戶將貨款以新台幣
    匯入被告夫妻之帳戶後，被告夫妻於收到台灣客戶匯入之貨
    款後，即將貨款明細記載清楚傳真至大陸供原告核對。兩造
    合作4 個月後，因被告夫妻除幫原告代收貨款外，亦幫另名
    大陸人士陳振裕代收貨款，其等所提供之李玉衡帳戶原應供
    陳振裕使用卻遭詐騙集團使用，經檢調單位查獲後，被告夫
    妻即與原告結算應收漁貨帳款，結算後被告丁○尚欠新台幣
    （下同）800,000 元之應收帳款未交付原告。為此依中華人
    民共和國合同法第404 條關於委託之規定，請求其應返還所
    代收之漁貨應收款，並聲明：(一)被告丁○應給付原告800,00
    0 元，及自支付命令狀繕本送達翌日起至清償日止，按週年
    利率百分之五計算之利息；(二)願供擔保請准宣告假執行。
三、被告則以：否認原告與另案被告葉瑞全間有委任關係存在。
    原告所主張之匯款事實業據鈞院以96年度金重訴字第1 號刑
    事判決認定葉瑞全乃「不知情親友」，是葉瑞全與原告主張
    之委任事實毫無關連。而被告丁○雖經上開刑事判決認定與
    「姓名不詳之吳姓成年男子」基於共同違法辦理國內外匯兌
    業務之犯意聯絡，未經主管許可，自94年12月5 日至95年9
    月止，接受不特定客戶之委託，從事兩岸間之匯兌業務等情
    ，然被告丁○並不認識原告，僅知刑事判決之吳姓男子為其
    父親之友人，被告丁○與原告間並無何委託收取漁貨款之委
    任關係存在。被告丁○係進行兩岸間非法通匯而遭查獲，而
    委託被告丁○通匯之人實係各別匯款之「不特定客戶」，並
    非原告。原告所提之貨款明細單乃原告自行結算、製作之私
    文書，被告否認其真正。鈞院函調各金融機構帳戶資料除契
    合被告丁○所犯經刑事判決所認定之非法通匯事實外，無從
    認定原告與被告間之委託或委任關係存在。而原告所提出其
    他證據均無從證明兩造間有委託或委任關係存在。退步言之
    ，縱認原告之主張屬實，依法亦屬「違反強制或禁止之規定
    」之法律行為，為自始、當然、確定無效之法律行為，因該
    行為所生之債權債務關係亦不能行使請求權等語，資為抗辯
    。並聲明：(一)如主文第1 項所示；(二)如受不利判決，願供擔
    保請准宣告免為假執行。
四、按當事人主張有利於己之事實者，就其事實有舉證之責任，
    民事訴訟法第277 條前段定有明文。次按民事訴訟如係由原
    告主張權利者，應先由原告負舉證之責，若原告先不能舉證
    ，以證實自己主張之事實為真實，則被告就其抗辯事實即令
    不能舉證，或其所舉證據尚有疵累，亦應駁回原告之請求。
    又請求履行債務之訴，除被告自認原告所主張債權發生原因
    之事實外，應先由原告就其主張此項事實，負舉證之責任，
    必須證明其為真實後，被告於其抗辯事實，始應負證明之責
    任，此為舉證責任分擔之原則（最高法院17年上字第917 號
    、43年台上字第377 號判例意旨參照）。本件原告主張被告
    丁○為大陸人士，其與葉瑞全結婚後尚未取得我國國籍，業
    據提出葉瑞全之戶籍謄本為憑，並為被告所不爭執，堪信為
    真實。惟原告主張其與被告夫妻間有委託代收漁貨應收款之
    委任或委託關係存在，被告丁○積欠原告800,000 元之應收
    款項未交付原告云云，為被告所否認。揆諸上開法條規定及
    判例意旨，自應由原告就其所主張上開有利於己之事實負舉
    證之責任。經查：
  (一)原告主張其與被告夫妻間有委任或委託代收漁貨款關係存在
    ，被告夫妻均將收到之款項記載清楚後傳真至大陸給原告云
    云，業據提出對帳明細表4 份、貨款明細表及貨款對帳明細
    表各1 份為證（見另案97年度訴字第226 號卷第21-26 頁）
    ，然為被告所否認其真正。按私文書應由舉證人證其真正，
    民事訴訟法第357 條前段亦有明文。原告提出之上開明細表
    既為被告所否認其真正，原告即應就其所提出上開證物之真
    正負舉證之責任。而原告並未舉證證明其為真正，是依上開
    規定，即難認原告主張被告將應收款之對帳明細等資料傳真
    至大陸與原告之情屬實。再觀之上開明細表，乃原告自行書
    寫之內容，並無任何對帳簽名，且依其所記載之內容，亦無
    法認定兩造間有委託代收漁貨應收款之委任或委託關係存在
    。
  (二)再原告聲請傳訊證人乙○○以證明兩造間之委任或委託關係
    存在，惟細究證人乙○○到庭證述之內容，均為被告丁○因
    從事非法匯兌行為遭檢警查獲後之處理情形，尚與原告主張
    其係委託被告代收漁貨應收款之事實無關。且上開證人自承
    其對於兩造間合作內容及帳務往來之事實均不清楚，就被告
    有無積欠原告金錢之事，陳稱均係聽聞原告或第三人陳振裕
    所述而來（本案卷第41-44 頁），是證人乙○○之證詞即無
    從為有利於原告之認定。
  (三)原告雖又提出大陸福建省平潭縣平順貿易公司所開具之證明
    書（本案卷第59頁），以證明原告確實在福建省從事漁貨交
    易，每年均出口台灣漁船等情，惟該證明書係在大陸地區所
    製作之文書，尚未經過財團法人海峽交流基金會驗證，難認
    其為真正。其另提出之平潭縣潭東邊防派出所出具之證明（
    本案卷第74、103-106 頁），雖業經海基會驗證，然觀之上
    開文件內容，至多僅能證明原告係經由平順貿易公司報關出
    口海產品至台灣，從事對台漁業貿易，不足以證明兩造間確
    有原告所指之委任或委託關係存在。至原告提出中華人民共
    和國居民身分證、平潭縣澳前鎮井邊村民委員及潭東邊防派
    出所出具之證明書各1 份（本案卷第60-62 頁）、經海基會
    驗證之親屬關係公證書2 份（本案卷第75-82 頁）等文件，
    以證明原告之岳母與被告丁○之母親係堂姊妹關係一情，惟
    查，縱認該等文書及待證之事項均屬實，即原告之岳母與被
    告丁○之母為確為堂姊妹關係，然亦無從據此推論兩造間即
    有委任或委託代收漁貨款之事實存在。
  (四)原告主張另案被告葉瑞全於華南銀行竹南分行帳號00000000
    0000號、渣打國際商業銀行竹南分行（原新竹商銀竹南分行
    ）帳號00000000000000號、竹南郵局帳號00000000000000號
    、第一商業銀行竹南分行帳號00000000000 號、玉山商業銀
    行竹南分行帳號0000000000000 號、被告丁○於第一商業銀
    行竹南分行帳號00000000000 號、訴外人陽紅偉於第一商業
    銀行竹南分行00000000000 號、訴外人朱明生於竹南郵局帳
    號00000000000000號等帳戶，均係被告夫妻為處理與原告間
    收取漁貨款等款項所開設，否則被告夫妻之帳戶內不可能有
    上億之資金往來云云，為被告所否認，辯稱上開帳戶係被告
    丁○從事非法匯兌之用，且業經刑事判決認定無誤等語。本
    院依原告之聲請調閱上開帳戶之明細查詢資料（見另案97年
    度訴字第226 號卷第76-118頁）查知，其中除被告葉瑞全於
    華南銀行竹南分行帳號000000000000號、竹南郵局帳號
    00000000 000000 號等二帳戶以外，其餘帳戶均與本院96年
    度金重字訴字第1 號刑事確定判決所認定被告丁○用以從事
    非法通匯之帳戶相同，此據本院調閱上開刑事卷宗核閱無誤
    ，原告亦不否認被告丁○從事兩岸間非法通匯之犯罪事實，
    而原告就其所主張帳戶內之金額並非被告丁○違法通匯之金
    額，乃係漁貨款一情復無法舉證證明，則上開帳戶應係被告
    丁○違反銀行法通匯所利用之帳戶，該等帳戶內進出之金額
    與原告所稱之代收漁貨應收款無關。另葉瑞全於華南銀行竹
    南分行帳號000000000000號及竹南郵局帳號00000000000000
    號等二帳戶雖未經上開刑事確定判決認定係屬被告丁○非法
    通匯所使用之帳戶，惟原告亦未能證明該等帳戶內之往來金
    額即係其所稱之漁貨款或被告積欠之應收漁貨款。是由上開
    銀行帳戶往來明細資料，尚無從認定兩造間有原告所指之委
    任或委託關係存在。
  (五)原告復提出其持有他人匯款至葉瑞全於第一商業銀行竹南分
    行00000000000 號帳戶之匯款單傳真紙4 張（本案卷第117-
    120 頁），以證明係被告夫妻於收受漁貨款後傳真至大陸與
    原告，兩造間確有委託代收漁貨款之事實，否則原告從未到
    過台灣，不可能取得該等匯款單傳真云云，為被告所否認。
    而查葉瑞全於第一商業銀行竹南分行00000000000 號之帳戶
    乃被告丁○從事非法通匯所利用之帳戶，帳戶內之金額非屬
    原告之漁貨款，均如前述，原告據此主張兩造間有委託或委
    任代收漁貨款之關係，實不足取。又原告取得上開匯款單傳
    真之原因眾多，其既曾於被告丁○之非法通匯行為遭檢警查
    獲後，曾主動聯絡證人乙○○，乙○○再請原告訴訟代理人
    丙○○處理與被告間之金錢問題，此據證人乙○○到庭結證
    屬實（本案卷第44頁），則其於被告丁○刑事案件查獲後透
    過第三人與被告聯絡，因而取得上開匯款單傳真紙亦不足為
    奇，是尚難憑該等傳真紙即認係由被告夫妻所傳真至大陸與
    原告，原告據此主張與被告間有委任或委託代收漁貨款關係
    存在，亦不足採。末查原告提出之通聯記錄3 張（本案卷第
    122-124 頁），用以證明兩造確係舊識，且互相聯絡關於收
    取漁貨款之情云云，亦為被告所否認，而原告復未能證明其
    所指稱之手機號碼確實為兩造之號碼，又觀之該通聯記錄內
    容，顯然無法證明兩造間有委任或委託代收漁貨款之關係存
    在。
五、綜上所述，本件原告無法證明兩造間有委任或委託代收漁貨
    應收款之關係存在，亦無法證明被告尚積欠原告之應收帳款
    數額，尚難認原告對被告有其所主張之請求權存在。是原告
    依中華人民共和國合同法第404 條規定，請求被告返還原告
    800,000 元及自支付命令狀繕本送達翌日起至清償日止，按
    週年利率百分之五計算之利息，於法無據，應予駁回。原告
    之訴既經駁回，其假執行之聲請亦失所依附，應併予駁回。
六、本件事證已臻明確，兩造其餘攻擊防禦方法，核與判決結果
    不生影響，爰不逐一論述。
七、據上論結，原告之訴為無理由，依民事訴訟法第78條，判決
    如主文。
中    華    民    國    98    年    10    月    30    日
                        民事庭法  官  楊中琪
以上正本係照原本作成
如對本判決上訴，須於判決送達後20日內向本院提出上訴狀
                              書記官  李曉君
中    華    民    國    98    年    10    月    30    日

司法院資訊處製作；財團法人民間司法改革基金會備份。
